臺灣高等法院刑事裁定
110年度毒抗字第1500號
抗  告  人
即  被  告  簡志遠


                    （現於法務部○○○○○○○○執行強制戒治）
上列抗告人即被告因聲請施以強制戒治案件，不服臺灣新北地方
法院110年度毒聲字第2176號，中華民國110年10月7日裁定（聲
請案號：臺灣新北地方檢察署110年度聲戒字第225號、110年度
毒偵緝字第763號），提起抗告，本院裁定如下：
    主  文
抗告駁回。                                              
    理  由
一、原裁定意旨略以：抗告人即被告甲○○（下稱抗告人）因施用
    毒品案件，經檢察官聲請觀察、勒戒（109年度聲觀字第117
    8號），嗣經原審法院以109年度毒聲字第1185號裁定令入勒
    戒處所觀察、勒戒，抗告人經觀察、勒戒後，認有繼續施用
    毒品之傾向一節，有本院被告前案紀錄表、法務部○○○○○○○○
    附設勒戒處所民國110年9月24日有無繼續施用毒品傾向證明
    書在卷可憑（見110年度毒偵緝字第763號卷第6頁）。則抗
    告人經觀察、勒戒後，既經認定有繼續施用毒品傾向，則檢
    察官聲請將抗告人令入戒治處所施以強制戒治，即有理由，
    應予准許。爰依毒品危害防制條例第20條第2項後段，裁定
    抗告人令入戒治處所強制戒治，其期間為6個月以上，至無
    繼續強制戒治之必要為止，但最長不得逾1年等語。
二、抗告意旨略以：㈠原裁定理由尚有不全之處，按105年11月28
    日蔡英文總統主持執政決策協調會議時，陳述宣示對於毒品
    成癮者應視為「病人」，不能僅單以定罪和處罰的方式對待
    ，以此次修法即109年1月15日公布、同年7月15日公布施行
    對於施用毒品之「病患性犯人」，將5年後修改為3年後放寬
    觀察勒戒、強制戒治之適用時機，以協助施用者戒除毒癮之
    刑事政策意旨，有最高法院109年度台上字第3098號、第326
    0號刑事判決可參，不因期間是否另犯該罪經起訴、判刑或
    執行而受影響。㈡抗告人之認有繼續施用毒品傾向，其評估
    定以前科紀錄與行為表現、臨床評估、社會穩定度、靜態因
    子、動態因子五大項加總超過60分即認有強制戒治之必要，
    倘以單一前科紀錄分數超過60分即認定有必須強制戒治而捨
    棄其四項加總未達60分，與此次立法意旨相違，亦不足顯其
    已違判定之原則，亦可有疑擅斷濫權等不當之情事，故就引
    以前科紀錄為基礎，已與立法放寬之明文背道而馳，亦與上
    開刑事判決意旨相違，懇請詳查所陳之事，將原裁定撤銷，
    突顯司法之公平正義，抗告人自當重啟自新等語。
三、按觀察、勒戒後，檢察官或少年法院（地方法院少年法庭）
    依據勒戒處所之陳報，認受觀察、勒戒人有繼續施用毒品傾
    向者，檢察官應聲請法院裁定或由少年法院（地方法院少年
    法庭）裁定令入勒戒處所強制戒治，其期間為6個月以上，
    至無繼續強制戒治之必要為止，但最長不得逾1年，毒品危
    害防制條例第20條第2項後段定有明文。
四、經查：
  ㈠抗告人前因施用第二級毒品，經原審法院以109年度毒聲字第
    1185號裁定送觀察、勒戒後，認有繼續施用毒品之傾向，有
    法務部○○○○○○○○110年9月24日北所衛字第11013005290號函
    暨所附有無繼續施用毒品傾向證明書、有無繼續施用毒品傾
    向評估標準紀錄表在卷可稽（見毒偵緝字第766號卷第37至3
    9頁），原審乃依檢察官之聲請，裁定令抗告人入戒治處所
    強制戒治。
  ㈡按有無繼續施用毒品傾向之評估標準，並非完全以受勒戒人
    勒戒後之結果為準，勒戒前之各種情況，仍應作為評估之依
    據。依勒戒處所評分說明手冊規定，係以前科紀錄與行為表
    現、臨床評估、社會穩定度三項合併計算分數，受觀察勒戒
    人入所後，經過2週時間的觀察、勒戒，由處所及醫療人員
    依據其各項紀錄、資料及觀察勒戒期間之行為表現，加以評
    分。在勒戒人入所4至6週後，可再做一次評估以做必要之評
    分修正。每一大項皆有靜態因子與動態因子。先以靜態因子
    分數評分，靜態因子分數總分在60分（含）以上為「有繼續
    施用毒品傾向」；60分以下，與動態因子分數相加，如果總
    分在60分（含）以上，為「有繼續施用毒品傾向」。是抗告
    人有無「繼續施用毒品傾向」，係依具體個案之臨床實務及
    相關事證等情綜合判定，有相當之專業依據及標準，且涉及
    專門醫學，又衡酌強制戒治之目的，係為協助施用毒品者戒
    斷毒品之心癮及身癮所為之一種保安處分類型，而該評估標
    準係適用於每一位受觀察、勒戒處分之人，具一致性、普遍
    性、客觀性，倘其評估由形式上觀察，無擅斷或濫權等明顯
    不當之情事，法院宜予尊重。
  ㈢查抗告人於執行觀察、勒戒期間，經法務部○○○○○○○○附設勒
    戒處所人員評分結果，認：①前科紀錄與行為表現部分合計
    為37分（毒品犯罪相關司法紀錄「有，7筆」上限10分、首
    次毒品犯罪年齡為「20歲以下」計10分、其他犯罪相關紀錄
    「有，5筆」計10分、入所時尿液毒品檢驗為「一種毒品反
    應」計5分，上開4項靜態因子合計為35分；所內行為表現之
    動態因子為「持續於所內抽菸」計2分）；②臨床評估部分合
    計為26分（多重毒品濫用為「有，種類：海洛因、K他命」
    計10分、合法物質濫用為「有，種類：菸」計2分、使用方
    式為「無注射使用」計0分、使用年數「超過一年」計10分
    ），上開4項靜態因子合計為22分；精神疾病共病〈含反社會
    人格〉經評定為「無」計0分、臨床綜合評估〈含病識感、動
    機、態度、就醫意願〉評定為「中度」計4分，上開2項動態
    因子合計為4分）；③社會穩定度部分合計為7分（工作為「
    兼職工作：粗工」計2分，家人藥物濫用為「有」計5分，上
    開2項靜態因子合計7分；入所後家人是否訪視為「有」計0
    分、出所後是否與家人同住為「否」計5分，上開2項動態因
    子合計0分【動態因子原合計為5分，惟關於「家人藥物濫用
    」、「入所後家人是否訪視」及「出所後是否與家人同住」
    等項合計上限計5分，因家人藥物濫用項目已達5分，故其他
    得分不再列入計算】）。以上①至③部分之總分合計為70分（
    靜態因子共計64分，動態因子共計6分），已在60分以上，
    而綜合判斷為「有繼續施用毒品傾向」等情，有上開法務部
    ○○○○○○○○函附之該所附設勒戒處所有無繼續施用毒品傾向證
    明書及評估標準紀錄表在卷可憑，該綜合判斷之結果係由該
    所具相關專業知識經驗人士，依其本職學識，為上述各項評
    估所為之綜合判斷，核與前揭勒戒處所評分說明手冊之規定
    並無不合，所為之綜合評分係依抗告人在執行觀察、勒戒期
    間之個案臨床實務及具體事證，據以判定抗告人「有繼續施
    用毒品傾向」，洵屬有據。是原審依檢察官聲請，參酌前揭
    有無繼續施用毒品傾向證明書及評估標準紀錄表，裁定令抗
    告人入戒治處所施以強制戒治，自屬適法。
  ㈣抗告意旨雖主張引前科紀錄為基礎，且以單一前科紀錄分數
    超過60分即認定有必要而捨棄其他評估項目加總未達60分，
    與立法意旨相違等語。然查：法務部○○○○○○○○附設勒戒處所
    人員評估抗告人是否有繼續施用毒品傾向，係以「毒品犯罪
    相關司法紀錄」、「首次毒品犯罪年齡」、「其他犯罪相關
    紀錄」、「入所時尿液毒品檢驗」、「所內行為表現」、「
    物質使用行為」、「合法物質濫用」、「使用年數」、「精
    神疾病共病（含反社會人格）」、「臨床綜合評估（含病識
    感、動機、態度、就醫意願）」、「工作」、「家庭」等靜
    態因子、動態因子綜合評估，為具有科學驗證所得之結論，
    業經本院說明如前，且勒戒處所之組織、人員之資格及執行
    觀察、勒戒相關程序，暨判斷施用毒品者，有無繼續施用毒
    品傾向，均有相關法令嚴格規範，非可恣意而為，由形式上
    觀察，亦無擅斷或濫權等明顯不當之情事，自得資為判斷抗
    告人有無繼續施用毒品傾向之證明。況法務部新修正之「有
    無繼續施用毒品傾向評估標準」，已就其中「毒品犯罪相關
    司法紀錄」、「其他犯罪相關紀錄」設有計分上限，其目的
    即係衡量在3年「定期治療」之新模式下，一概如舊制無限
    制以前案紀錄累加勒戒人之分數，將使理應更為重要之臨床
    評估等因子之重要性被稀釋，亦不利於鼓勵勒戒人積極參與
    觀察、勒戒之機構內處遇，然以前案紀錄作為衡量勒戒人有
    無繼續施用毒品傾向之靜態因子之一，仍有正當合理之關連
    性，如過往毒品或其他犯罪紀錄較多者，其無視毒品、刑法
    等相關刑事禁誡規定而犯罪，應可作為其對刑罰反應力較為
    薄弱之象徵，經觀察、勒戒後，若未能澈底戒除毒癮，再繼
    續施用毒品之可能性自然較高，因此上開評估標準方會將勒
    戒人之前科紀錄列入評分項目之一。又於評分說明手冊明訂
    ：所謂毒品犯罪相關司法紀錄，不論其為吸食施打、運輸、
    販賣、持有毒品或其他罪名，凡觸犯毒品危害防制條例、原
    肅清煙毒條例、原麻醉藥品管理條例或管制藥品管理條例相
    關刑罰規定者均屬之，觀察勒戒、強制戒治及緩起訴後不起
    訴的紀錄也列入毒品相關犯罪紀錄項目範圍（該評分說明手
    冊參照），而抗告人自98年起有多筆違反毒品危害防制條例
    案件相關案件，有本院被告前案紀錄表存卷可佐，上開評估
    標準將前科紀錄納入評估，並以修正後之「有無繼續施用毒
    品傾向評估標準」規定之上限標準列計其得分，均無違法不
    當之處。抗告人以前揭情詞指摘原裁定不當，自無可採。
五、綜上所述，原審依憑該勒戒處所依個案之臨床實務及具體事
    證之綜合評分及判定抗告人為「有繼續施用毒品傾向」結果
    ，據以認定檢察官之聲請為正當，裁定抗告人令入戒治處所
    施以強制戒治，其期間為6個月以上，至無繼續強制戒治之
    必要為止，但最長不得逾1年，並無不合，抗告人執前詞抗
    告，為無理由，應予駁回。
六、據上論斷，應依刑事訴訟法第412條，裁定如主文。
中　　華　　民　　國　　110 　年　　11　　月　　12　　日
                  刑事第十八庭  審判長法  官  何俏美
                                      法  官  陳海寧
                                      法  官  葉乃瑋
以上正本證明與原本無異。
不得再抗告。
                                      書記官  程欣怡
中　　華　　民　　國　　110 　年　　11　　月　　15　　日